臺灣臺北地方法院民事判決　　　　　　 99年度重訴字第698號
原　　　告　高信工程股份有限公司
法定代理人　楊舒婷
訴訟代理人　方鳴濤律師
被　　　告　華新麗華股份有限公司
法定代理人　焦佑倫
訴訟代理人　劉志鵬律師
複　代理人　洪國勛律師
訴訟代理人　李立普律師
上列當事人間返還價金事件，本院於民國100年7月21日言詞辯論
終結，判決如下：
    主  文
被告應給付原告新臺幣柒佰零柒萬捌仟玖佰肆拾捌元及自民國九
十九年八月十一日起至清償日止，按年利率百分之五計算之利息
。
訴訟費用由被告負擔。
本判決於原告以新臺幣貳佰參拾陸萬元供擔保後得假行。但被告
以新臺幣柒佰零柒萬捌仟玖佰肆拾捌元為原告供擔保後，得免為
假執行。
    事實及理由
壹、程序部分：
    當事人得以合意定第一審管轄法院，但以關於由一定法律關
    係而生之訴訟為限，前項合意，應以文書為之，民事訴訟法
    第24條定有明文。經查，依兩造所簽訂之系爭電纜買賣合約
    書第16條第1項約定，兩造因系爭合約所生之一切訴訟，同
    意以臺灣臺北地方法院為第一審管轄法院，是本院就本件訴
    訟有管轄權，先予敘明。
貳、實體部分：
一、原告主張：
  (一)其公司以承攬水電及營造工程為業，工程上使用之電線部分
    係向被告公司所購買。民國97年7月1日其為承攬訴外人奇美
    電子及其關係企業之工程，是循雙方交易之模式，以採購詢
    價單一份向被告請求報價，經被告公司線攬事業處於97年9
    月8日將報價單傳到原告位於高雄之傳真機，原告公司之採
    購人員林鳳琪隨即陳奉核准在被告之報價單上加註原告公司
    要求變更之交易條件後，將報價單回傳，被告接獲後，回傳
    該公司用印確認之報價單，並以該報價單為兩造簽訂之電線
    電纜產品買賣合約書之附件。依前揭兩造已於97年9月8日確
    認之報價單記載，被告須於訂單確認後45日內交貨，而原告
    則得於出貨前選擇以現金或不可撤銷之信用狀支付百分之九
    十之貨款，其於百分之十之貨款，則應自簽約時預付之新臺
    幣（下同）210萬元（含稅）訂金逐筆抵扣，此為兩造以往
    交易之慣例。
  (二)因此原告於97年9月17日，依前揭報價單約定之內容，以第
    二份採購詢價單向被告訂購電線電纜兩批，預計交貨日為同
    年9月20日及10月15日。第一批貨業經原告工地主任於同年9
    月26日簽收，價款為20萬0500元，抵扣訂金2萬0050元，加
    計百分之五營業稅後，餘款為18萬9473元，原告於扣除匯款
    手續費15元後，實匯18萬9458元予被告。嗣因國際銅價巨幅
    反轉，被告另製作供貨期間自97年10月1日起至98年6月30日
    止之買賣合約書，改變付款方式，要求原告僅得開立國內不
    可撤銷信用狀押匯之方式為付款方式，惟原告並未同意，是
    迄未在該新合約書中用印。嗣被告於97年10月13日再以待出
    貨清單一紙通知原告預定10月15日出貨之第二批貨共21項之
    訂貨貨品中，除3項尚在生產外，其於18項均已備妥，要求
    原告公司匯款347萬9058元，否則拒絕出貨，其遂於同年月
    14日以跨行轉帳之方式匯入被告公司指定之帳戶共計500萬
    元，並期被告能於97年10月15日準時交貨。
  (三)詎被告竟未依約準時交貨經多次催促均無回音，加上奇美電
    子公司因受景氣影響，部分委託之工程停工，原告公司遂於
    同年11月17日以工程聯絡單與被告公司聯繫，將採購金額
    2000萬元減少百分之四十，即減縮至1200萬元。詎被告除不
    同意原告之請求外，尚以未收到訂單為由，拒絕出貨，原告
    不得以復將前揭97年9月17日之採購詢價單，於同年12月8日
    傳真予被告，並另印製正本一份交付郵局寄送予被告，並於
    同年12月10日再鳳山中山東路郵局第00689號存證信函催告
    被告應於同年12月12日前完成交貨，否則終止契約，並請求
    損害。被告於收受前揭存證信函後，於同年12月16日以內湖
    江南郵局第01648號存證信函回覆原告，正式拒絕原告減少
    合約訂購金額之要求，並要求原告應提出相單總訂購貨款百
    分之九十之受益人單獨簽章國內不可撤銷信用狀或銀行保證
    函於該公司，始同意出貨。其遂於97年12月29日另以高雄地
    方法院郵局第3695號存證信函催告被告應於文到5日內出貨
    ，否則終止雙方買賣契約，然遭被告拒絕，其於98年5月27
    日以內湖江南郵局01622號存證信函要求原告提出交貨明細
    之指示。原告終確認被告無履約之誠意，於98年6月18日另
    以新興郵局第004881號存證信函通知被告終止兩造97年9月8
    日之買賣契約，並請求返還已給付之貨款共計707萬8948元
    （計算式：97年9月9日給付之訂金外加營業稅金5%即210萬
    元＋9月25日匯款18萬9473元＋97年10月14日跨行匯款500
    萬元－被告已交付21萬0525元之貨品＝707萬8948元），為
    此，提起本件訴訟等語。
  (四)聲明：被告應給付原告707萬8948元及自起訴狀繕本送達翌
    日起至清償日止，按年利率百分之五計算之利息；並願供擔
    保請准宣告假執行。
二、被告則以：
  (一)兩造於97年9月8日簽訂之報價單，其目的是將電纜現主要原
    料即銅料之價格波動，控制在兩造可預期、承擔之一定範圍
    內，亦即兩造於前揭報價單中約定：1.最低訂購量為1000M/
    款項、2.交貨日期為2008.10～2009.6.30、3.交貨地點為臺
    灣本島;花東及外島地區除外、4.交易條件為確認交易當天
    預付訂金10%（即期票或匯現）；90%出貨前提供受益人單獨
    簽章國內不可撤銷之信用狀或銀行保函，訂金款每月逐筆扣
    10%、5.交易說明：空鐵木軸由賣方無償回收;賣方負卸貨至
    貨車可到達之一樓地面、6.付款辦法：出貨前匯現或月結63
    天（現使用國內信用狀）、7.報價有效期限：2008/9/8下午
    04:30:00、8.備註：本報價單經買方確認成交，視同合約文
    件、9.手寫部分：(1)9月份出貨總額以不超過300萬。(2)本合
    約訂$20,000,000/未稅，以訂總額，不訂規格、數量，並保
    有合約±5%權限。(3)合約另外用印、簽訂。惟兩造於前揭報
    價單達成合意後，被告一再要求原告簽署合約，為原告藉故
    拒絕，是兩造並未正式簽定書面契約，應以前揭報價單為兩
    造合意之契約內容。
  (二)依前揭報價單之約定，原告於約定供貨期間即2008年10月至
    2009年6月30日間，負有依報價單所載之價格，向其訂購總
    價2000萬元之電線、電纜之義務，而國際銅價之變動風險亦
    因此因前揭價格之固定而轉嫁予伊。另原告除應支付訂購總
    價2000萬元之10%訂金即210萬元（含稅）外，尚應於伊出貨
    前，將剩餘1800萬元之貨款，出具不可撤銷之信用狀或銀行
    保函，以為擔保，而非如原告所述，得以每次出貨前選擇以
    現金或不可撤銷之信用狀支付當次90%之貨款。詎國際銅價
    於97年10月開始下跌，原告為賺取價差，竟蓄意毀約，拒未
    簽訂合約外，尚不提供1800萬元貨款之不可撤銷信用狀或銀
    行保函以為擔保，被告依約自無需出貨。原告竟因此終止系
    爭契約，請求返還價金，依法自屬無據。
  (三)又縱原告得請求返還500萬元之價金，惟被告因國價銅價下
    跌，所受之損害，包含已備妥交付原告之購料，轉售價差為
    427萬2371元，另因原告違約行為，其原得取得之利益即其
    所失利益174萬2356元，共計高達601萬4727元，此部分被告
    主張抵銷等語抗辯。
  (四)聲明：原告之訴及其假執行之聲請均駁回；並願供擔保請准
    宣告假執行。
三、兩造均不爭執之事實（本院卷一第92頁參照）：
  (一)原告於97年7月1日為承攬奇美電子及其關係企業之工程，向
    被告採購電線、電纜等貨品，經兩造於97年9月8日確認該報
    價單之內容（本院卷一第17至19頁、第92頁背面參照）。為
    兩造對於前揭報價單之內容並未另行簽訂契約。且對於前揭
    報價單之批註內容：1.最低訂購量為1000M/款項、2.交貨日
    期為2008.10～2009.6.30、3.交貨地點為臺灣本島;花東及
    外島地區除外、4.交易條件為確認交易當天預付訂金10%（
    即期票或匯現）；90%出貨前提供受益人單獨簽章國內不可
    撤銷之信用狀或銀行保函，訂金款每月逐筆扣10%、5.交易
    說明：空鐵木軸由賣方無償回收;賣方負卸貨至貨車可到達
    之一樓地面、6.付款辦法：出貨前匯現或月結63天（現使用
    國內信用狀）、7.報價有效期限：2008/9/8下午04:30:00、
    8.備註：本報價單經買方確認成交，視同合約文件、9.手寫
    部分：(1)9月份出貨總額以不超過300萬。(2)本合約訂
    $20,00 0,000/未稅，以訂總額，不訂規格、數量，並保有
    合約±5%權限。(3)合約另外用印、簽訂之內容均不爭執。原
    告遂依約交付被告200萬元之訂金，外加5%之營業稅金10萬
    元，共計210萬元予被告以為訂金之抵扣。
  (二)原告依前揭兩造均不爭執之報價單於97年9月17日，以第二
    份採購詢價單向被告訂購電線電纜兩批，預計交貨日為同年
    9月20日及10月15日。第一批貨業經原告工地主任於同年9月
    26日簽收，價款為20萬0500元，抵扣訂金2萬0050元，加計
    5%之營業稅後，餘款為18萬9473元，原告於扣除匯款手續費
    15元後，實匯18萬9458元予被告，兩造對於第一批貨之價值
    為21萬0525元均不爭執（詳本院卷一第93頁背面、第94頁）
    。
  (三)嗣原告對於前揭第二批貨之訂單於97年10月14日以跨行轉帳
    之方式匯入被告公司指定之帳戶共計500萬元，亦為被告所
    不爭執。
  (四)嗣被告對於原告前揭訂購之第二批貨並未交貨，原告公司遂
    於97年11月17日以工程聯絡單與被告公司聯繫，將採購金額
    2000萬元減少百分之四十，即減縮至1200萬元，惟被告並不
    同意。原告遂將前揭97年9月17日之採購詢價單，於同年12
    月8日傳真予被告，並另印製正本一份交付郵局寄送予被告
    ，並於同年12月10日於高雄鳳山中山東路郵局第00689號存
    證信函催告被告應於同年12月12日前完成交貨，否則終止契
    約，並請求損害。被告於收受前揭存證信函後，於同年12月
    16日以內湖江南郵局第01648號存證信函回覆原告，正式拒
    絕原告減少合約訂購金額之要求，並要求原告應提出相單總
    訂購貨款百分之九十之受益人單獨簽章國內不可撤銷信用狀
    或銀行保證函於該公司，始同意出貨。原告收受前揭存證信
    函後，遂於97年12月29日另以高雄地方法院郵局第3695號存
    證信函催告被告應於文到5日內出貨，否則終止雙方買賣契
    約。然遭被告拒絕，其於98年5月27日以內湖江南郵局01622
    號存證信函要求原告提出交貨明細之指示。原告終於98年6
    月18日另以新興郵局第004881號存證信函通知被告終止兩造
    97年9月8日之買賣契約，並請求返還已給付之貨款。
四、本院得心證之理由：
    本件原告主張其向被告訂購電線、電纜等貨品，惟被告對其
    原訂97年10月15日交貨之前揭貨品，並未依期交付，為此，
    主張終止系爭契約，請求返還貨款等語，為被告所否認，並
    以前詞抗辯之。本院分別審酌如下：
  (一)兩造系爭電線、電纜訂購契約之合致契約為何？
    首查，原告主張其於97年7月1日為承攬奇美電子及其關係企
    業之工程，向被告採購電線、電纜等貨品，經其向被告詢價
    後，兩造於97年9月8日確認該報價單之內容之事實，為被告
    所不否認，並有原告提出之證物原證三附卷為證（本院卷一
    第17至19頁參照），業經確認為兩造均不爭執之事實，自堪
    信為真實。惟兩造對於前揭報價單之內容並未另行簽訂契約
    ，是前揭報價單之約定即為兩造所合致之系爭電線、電纜採
    購契約。而從其中報價單之批註內容：2.交貨日期約定為
    2008年（即97年）10月至2009（即98年）年6月30日等語可
    知，兩造之契約履行期間應受前揭交貨日期之拘束，換言之
    原告之訂購交貨日期只要在前揭期限內，且無其他違約事由
    ，被告即應依約出貨一節，自堪認定。
  (二)原告有無依前揭之契約內容於97年9月17日訂購同年9月20日
    及10月15日交貨之電線、電纜兩批？
    再查，原告依前揭兩造合致之報價內容，於97年9月17日以
    採購詢價單向被告訂購電線電纜兩批，預計交貨日為同年9
    月20日及10月15日，此有原告提出之原證五附卷為證（詳本
    院卷一第29頁至31頁），並參照其中97.09.20.及97.10.15
    之記載日期自明，是原告主張其向被告訂購此兩批交付日期
    之電線、電纜之事實，亦堪信為真實。又前揭第一批貨業經
    原告工地主任朱信昌於97年9月26日簽收，該批貨物之總價
    值為21萬0525元，原告以業已給付之訂金210萬元中扣除2萬
    0050元，加計百分之五營業稅後，餘款為18萬9473元，再扣
    除匯款手續費15元後，實匯18萬9458元予被告之事實，亦為
    被告所不爭執，並據原告提出被告之送貨明細表、存摺影本
    等件（詳本院卷一第32至34頁）在卷為憑，此部分事實，亦
    堪認定。準此，兩造之系爭電線、電纜契約既經兩造確認如
    前之報價單所示，而原告之系爭兩張訂單之交貨日期復合於
    兩造契約之約定期間，是兩造自有依約履行之義務，並受契
    約之約定所拘束。又原告之前揭兩批貨品之訂購係於同一張
    詢價單中向被告訂購，而其中第一批貨品，復經被告交貨履
    行完畢，益徵被告對於該詢價單中之訂購內容知悉甚詳，自
    無事後否認之理，且履行之方式均應依前揭確認之報價單內
    容為之。再參諸被告於2008年10月13日提出之待出貨清單（
    詳本院卷一第49頁）可知，其上被告之公司章與前揭確認單
    之簽章相同（詳本院卷一第19頁），是該待出貨清單為被告
    公司所製作，堪以認定。而其上交貨期限為2008年10月間，
    與原告提出之採購詢價單記載大致相符，足徵被告抗辯未收
    到原告之前揭第二批訂單云云，不足採信；換言之，被告對
    於原告詢價單中之第二批97年10月15日之訂購內容亦應依原
    97年8月9日確認之報價單內容履行交付訂購標的之事實，已
    堪認定。至於兩造並未簽訂被告另行擬定之買賣合約書（詳
    本院卷一第35至48頁）之事實，亦為兩造所不爭執，是該契
    約之內容，與本件無涉，不再贅述。
  (三)前揭兩造合致之訂購契約，其付款方式為何？原告對於上開
    第二批貨款以現金500萬元給付，是否有違兩造付款之約定
    ？
    再查，依前揭兩造均不爭執之報價單批註內容約定：1.最低
    訂購量為1000M/款項、2.交貨日期為2008.10～2009.6.30、
    3.交貨地點為臺灣本島；花東及外島地區除外、4.交易條件
    為確認交易當天預付訂金10%（即期票或匯現）；90%出貨前
    提供受益人單獨簽章國內不可撤銷之信用狀或銀行保函，訂
    金款每月逐筆扣10%、5.交易說明：空鐵木軸由賣方無償回
    收;賣方負卸貨至貨車可到達之一樓地面、6.付款辦法：出
    貨前匯現或月結63天（現使用國內信用狀）、7.報價有效期
    限：2008/9/8下午04:30:00、8.備註：本報價單經買方確認
    成交，視同合約文件、9.手寫部分：(1)9月份出貨總額以不
    超過300萬。(2)本合約訂$20,00 0,000/未稅，以訂總額，不
    訂規格、數量，並保有合約±5%權限。(3)合約另外用印、簽
    訂等語。其中系爭契約之交易總價額為2000萬元，此為兩造
    所不爭執，惟兩造對於除10%訂金以外之剩餘90%之貨款是否
    應將全額1800萬元，出具不可撤銷之信用狀或銀行保函，以
    為擔保，或得以每次出貨前選擇以現金或不可撤銷之信用狀
    支付當次90%之貨款有所爭執，以下審酌之：
  1.查前揭交易條件中約定，確認交易當天預付訂金10%（即期
    票或匯現）；90%出貨前提供受益人單獨簽章國內不可撤銷
    之信用狀或銀行保函，訂金款每月逐筆扣10%等語，由該項
    交易條件文字之記載可知，「交易當天」以即期票或匯現之
    方式預付訂金10%；「出貨前」提供受益人單獨簽章國內不
    可撤銷之信用狀或銀行保函，以為剩餘90%貨款之擔保，是
    兩造前揭交易條件之貨款給付方式係以交易當日及出貨前為
    條件；換言之，本件剩餘90%之1800萬元貨款應得於每次出
    貨前分別出具以國內不可撤銷之信用狀或銀行保函以為擔保
    ，而非一次出具1800萬元之貨款擔保，是原告此部分之主張
    ，堪信真實。
  2.再參諸前揭付款辦法之約定，出貨前匯現或月結63天（現使
    用國內信用狀）等語觀之，除再次確認剩餘貨款非以一次出
    具1800萬元之擔保，而係以出貨前揭貨款為準，且付款方式
    除出具國內不可撤銷之信用狀或銀行保函以為擔保外，匯現
    亦為方式之一。準此，原告對於上開第二批第二貨之付款方
    式係以給付現金500萬元為之，且被告對於業已收受前揭匯
    款亦不爭執，是原告對於該次貨款以現金500萬元之匯款為
    之，並未違反兩造之付款約定一節，已堪認定。
  3.綜上，原告對於其所訂購之二批電線、電纜，分別提出交付
    訂金及貨款，且其以現金交付貨款並未違反兩造訂購單之約
    定，是原告對於系爭契約之履行，並未有違約之情事，被告
    依約自應負出貨之責等情，已堪認定。
  (四)被告應否負違約之責？
    另查，本件原告公司既已依約給付系爭貨物之貨款，被告自
    應依約交付貨物，然被告對於原告前揭訂購之第二批貨僅提
    出待出貨清單，迄未交付該項貨物，原告公司於97年12月10
    日寄發鳳山中山東路郵局第00689號存證信函催告被告應於
    同年12月12日前完成交貨，否則終止契約，並請求損害之情
    ，業據提出該存證信函在卷為憑（詳本院卷一第52頁），被
    告固以前揭催告期間過短云云以為抗辯，然系爭第二批貨品
    ，被告早於同年2008年10月13日即提出待出貨清單（詳本院
    卷一第49頁）以為出貨依據，其中最後一批貨之出貨時間亦
    為同年10月31日，換言之，該批貨物，被告早已準備齊全，
    是原告之前揭催告交貨期間自無過短而不合法之情事，足以
    認定。嗣被告收受前揭存證信函後，於同年12月16日以內湖
    江南郵局第01648號存證信函回覆原告，正式拒絕原告減少
    合約訂購金額之要求，並要求原告應提出相單總訂購貨款百
    分之九十之受益人單獨簽章國內不可撤銷信用狀或銀行保證
    函於該公司，始同意出貨。原告收受前揭存證信函後，遂於
    97年12月29日另以高雄地方法院郵局第3695號存證信函催告
    被告應於文到5日內出貨，否則終止雙方買賣契約。然遭被
    告拒絕，其於98年5月27日以內湖江南郵局01622號存證信函
    要求原告提出交貨明細之指示。原告終於98年6月18日另以
    新興郵局第004881號存證信函通知被告終止兩造97年9月8日
    之買賣契約，並請求返還已給付之貨款等情，業經確認如不
    爭執事實所示，而本件訂購貨款百分之九十之受益人單獨簽
    章國內不可撤銷信用狀或銀行保證之擔保，係以各次之訂單
    為之，業已認定如前所述，原告另以現金支付第二批貨款，
    並未違反兩造訂購單之約定，亦經認定，是被告未依約交付
    系爭電線、電纜，原告因此主張終止系爭契約等情，依法有
    據。
  (五)被告應返還之價款為何？
    按契約解除時，當事人雙方回復原狀之義務，除應返還之物
    有毀損、滅失，或因其他事由，致不能返還者，應償還其價
    額，民法第259條第6款定有明文；前揭規定，於當事人依法
    律之規定終止契約者，準用之。末查，系爭契約既經原告於
    98年6月18日寄發存證信函合法終止，依前揭規定，雙方互
    負回復原狀之義務，經查，本件原告於97年9月9日給付被告
    之訂金外加營業稅金5%即210萬元、9月25日匯款18萬9473元
    、97年10月14日跨行匯款500萬元予被告，而被告已交付之
    系爭貨物價值21萬0525元等情，均為兩造所不爭執，是依前
    揭說明，被告已交付之貨物因原告業已使用，此時原告應負
    返還其價額即21萬0525元，是本件原告主張被告應返還其共
    計707萬8948元及自起訴狀繕本送達翌日起計付之法定遲延
    利息，依法有據，應予准許（計算式：210萬元＋18萬9473
    元＋500萬元－21萬0525元＝707萬8948元）。至於，被告抗
    辯其所訂購之銅料，因此有所損失，請求原告返還云云，然
    原告既未有任何違約之情事，自無庸對被告之損失負違約之
    責，是被告此部抗辯，依法無據，一併敘明。
五、綜上所述，原告主張系爭契約業經合法終止，從而，原告依
    終止後之法律關係，請求被告給付707萬8948元及自起訴狀
    繕本送達翌日即99年8月11日起至清償日止，按年息5％計算
    之利息，為有理由，應予准許。
六、兩造分別陳明願供擔保請准宣告假執行及免為假執行，經核
    均無不合，爰分別酌定相當之金額准許之。
七、本件事證已臻明確，兩造其餘攻擊防禦方法及未經本院援用
    之證據，核與判決之結果不生影響，爰不予逐一論駁，併此
    敘明。
八、訴訟費用負擔之依據：民事訴訟法第78條。
中    華    民    國   100    年    8     月    11    日
                  民事第五庭  法  官  洪純莉
以上正本係照原本作成。
如對本判決上訴，須於判決送達後20日內向本院提出上訴狀。如
委任律師提起上訴者，應一併繳納上訴審裁判費。
中    華    民    國   100    年    8     月    11    日
                              書記官  邱美嫆